【裁判字號】    99,重上更(四),85
【裁判日期】    991026
【裁判案由】    違反槍砲彈藥刀械管制條例
【裁判全文】
臺灣高等法院臺中分院刑事判決    99年度重上更(四)字第85號
上  訴  人
即  被  告  丁○○
選任辯護人  張淑琪律師
上訴人即被  甲○○
告之配偶
上列上訴人因被告違反槍砲彈藥刀械管制條例案件，不服臺灣彰
化地方法院95年度訴字第1477號中華民國95年11月28日第一審判
決（起訴案號：臺灣彰化地方法院檢察署95年度偵字第5611號）
，提起上訴，案經判決後，由最高法院第4 次發回更審，本院判
決如下：
    主    文
原判決撤銷。
丁○○未經許可，持有手槍，處有期徒刑伍年肆月，併科罰金新
臺幣拾萬元，罰金如易服勞役，以新臺幣壹仟元折算壹日。扣案
具有殺傷力之奧地利GLOCK廠製19型口徑9mm制式自動手槍壹枝（
含彈匣壹個，槍枝管制編號：0000000000號）、另彈匣壹個及咖
啡色背包壹個，均沒收之。
    犯罪事實
一、丁○○前曾於民國83年間因違反槍砲彈藥刀械管制條例、肅
    清煙毒條例及麻醉藥品管理條例等案件，經本院裁定應執行
    有期徒刑16年5月確定，於84年8月18日入監執行後，至91年
    5月3日縮短刑期假釋出監（嗣經撤銷假釋，再於95年7 月27
    日入監，現仍執行殘刑中，於本案不構成累犯），素行不佳
    ，且明知未經許可，不得無故持有具殺傷力之手槍、子彈及
    經公告屬手槍主要組成零件之彈匣。惟其竟仍不知警惕，又
    於假釋期間內，即於95年6月18日下午約3時許前之95年間某
    日，在不詳地點，未經許可，而同時持有具殺傷力之奧地利
    GLOCK廠製19型口徑9mm制式自動手槍1枝（含彈匣1個，槍枝
    管制編號：0000000000 號）、具殺傷力口徑9mm之制式90子
    彈15顆（均經試射擊發，已不具殺傷力）及經公告屬手槍主
    要組成零件之彈匣1 個。嗣於95年6月18日午後3時許前某時
    ，丁○○將上開具有殺傷力之手槍、子彈及經公告屬手槍主
    要組成零件之彈匣等物，置於其所有之咖啡色背包內，並放
    在車牌號碼為1919-LQ 號之自小客車中，而駕駛該車於同日
    下午約3 時許，至台中縣烏日鄉與台中巿南屯區交界附近某
    傳統巿場處，搭載不知情之梁清森（業於95年7 月30日死亡
    ）、丙○○等人，返回梁清森位於彰化縣彰化市○○路 198
    巷5 號之住處。然因警方另案調查一名「戊○○」之人涉嫌
    販賣毒品之案件，已對上址實施監控，而於95年6 月18日下
    午4 時45分許，經丁○○、梁清森及丙○○等人之同意，在
    該址進行搜索後，從上開丁○○所有之咖啡色背包內扣得前
    述之手槍、子彈及彈匣等物，始進而查獲上情。
二、案經彰化縣警察局和美分局報請臺灣彰化地方法院檢察署檢
    察官偵查起訴。
    理    由
壹、證據能力部分：
一、按被告以外之人於偵查中向檢察官所為之陳述，除顯有不可
    信之情況者外，得為證據，刑事訴訟法第159條之1第2 項定
    有明文。而依現階段刑事訴訟法之規定，檢察官代表國家偵
    查犯罪、實施公訴，必須對於被告之犯罪事實負舉證之責，
    依法有訊問被告、證人及鑑定人之權，證人、鑑定人且須具
    結，實務運作上，偵查中檢察官向被告以外之人所取得之陳
    述，原則上均能遵守法律規定，不致違法取供，其可信性極
    高。又刑事訴訟法並無檢察官於偵查中訊問證人時，應予被
    告詰問機會之規定，故證人於檢察官偵查中訊問時未經被告
    進行詰問，仍有證據能力（最高法院96年度台上字第2786號
    判決意旨參照）。查本件證人梁清森、丙○○於檢察官訊問
    時具結之陳述，均未見有受任何不當外力之干擾或檢察官於
    偵查時曾不法取供，上訴人即被告丁○○（下稱被告）與其
    配偶甲○○及選任辯護人於本院審理時亦未主張檢察官有何
    違背法定程序而對上開證人梁清森、丙○○取供之情形，故
    依前述說明，上列證人梁清森、丙○○於檢察官訊問時經具
    結之陳述，均有證據能力。
二、次按被告以外之人於審判中死亡，其於檢察事務官、司法警
    察官或司法警察調查中所為之陳述，經證明具有可信之特別
    情況，且為證明犯罪事實之存否所必要者，得為證據，刑事
    訴訟法第159條之3第1 款固定有明文。惟被告以外之人於檢
    察事務官、司法警察官或司法警察調查中所為之陳述，縱係
    出於任意性，然仍必須具備「具有可信之特別情況」及「證
    明犯罪事實存否所必要」之要件，始能採為證據（最高法院
    95年度台上字第918號判決意旨參照）。又刑事訴訟法第159
    條之3 ，係為補救採納傳聞法則，實務上所可能發生蒐證困
    難之問題，於本條所列各款原始陳述人於審判中無法到庭或
    雖到庭而無法陳述或無正當理由拒絕陳述之情形下，承認該
    等審判外之陳述，於具備「絕對的特別可信情況」與「使用
    證據之必要性」要件時，得為證據之規定。此之「絕對的特
    別可信情況」，係指陳述時之外部客觀情況值得信用保證者
    而言，解釋上可參考外國立法例上構成傳聞例外之規定，如
    出於當場印象之立即陳述（自然之發言）、相信自己即將死
    亡（即臨終前）所為之陳述及違反己身利益之陳述等例為之
    審酌判斷。再「使用證據之必要性」，乃指就具體個案案情
    及相關證據予以判斷，其主要待證事實之存在或不存在，已
    無從再從同一供述者取得與先前相同之陳述內容，縱以其他
    證據替代，亦無由達到同一目的之情形（最高法院99年度台
    上字第1892號判決意旨參酌）。查證人梁清森已於95年7 月
    30日死亡，雖有財團法人彰化基督教醫院死亡證明書、個人
    基本資料查詢結果附卷可稽（見偵查卷第85、86頁），然其
    於警詢時所言前開扣案手槍、子彈及彈匣為其所有，係其於
    95年2 月間下旬，在台中巿五權路與公園路口，以新臺幣（
    下同）30萬元之價格，向一名綽號排骨之男子購得，並於案
    發當日坐上被告駕駛之自小客車後，放入被告所有之咖啡色
    背包內，當時被告並未看見等陳述，經就本件具體個案案情
    及相關證據（詳後述）予以判斷後，與事實並不相符，而非
    證明本件被告犯罪事實之存否所必要者。故本件梁清森於警
    詢時之陳述，應回歸刑事訴訟法第159條第1項之規定，不得
    作為證據，而無證據能力。另證人丙○○於警詢時之陳述，
    則未見有符合刑事訴訟法第159條之2或第159條之3等傳聞法
    則之例外規定者，自亦無證據能力，併予敘明。
三、復按法院或檢察官依刑事訴訟法第208 條規定囑託醫院、學
    校或其他相當之機關、團體為鑑定時，祇須其以言詞或書面
    提出之鑑定報告，符合刑事訴訟法第206條第1項、第208 條
    所規定之形式要件，即具有證據能力，此即屬於刑事訴訟法
    第159條第1項所稱「法律有規定」之特別情形。而刑事訴訟
    之鑑定，為證據調查方法之一種，係指由具有特別知識經驗
    之人或機關，就特別需要特殊知識經驗之事項，予以鑑識、
    測驗、研判及斷定，供為法院或檢察官認定事實之參考。刑
    事訴訟法第198 條規定：「鑑定人由審判長、受命法官或檢
    察官就下列之人選任一人或數人充之：一、就鑑定事項有特
    別知識經驗者。二、經政府機關委任有鑑定職務者。」第20
    8第1項前段規定：「法院或檢察官得囑託醫院、學校或其他
    相當之機關、團體為鑑定」即本此旨。上級檢察機關首長基
    於辦案實務需要，函示指定某類特殊案件之待鑑事項，囑託
    某一或某些特別具有該項專門知識經驗之機關，予以鑑定，
    並非法所不許。從而，警察機關逕依該函示辦理，按諸檢察
    一體及檢察官指揮調、偵查之原則，難認於法不合，最高法
    院96年度台上字第4177號刑事判決亦論述詳盡。本件扣案之
    槍枝、子彈經內政部警政署刑事警察局（下稱刑事警察局）
    鑑定後，由該局所出具之95年8月9日刑鑑字第0950091476號
    槍彈鑑定書（見偵查卷第82至84頁），係由警察機關依照上
    級檢察機關首長函示指示（查內政部警政署刑事警察局係經
    臺灣高等法院檢察署檢察長概括選任有關槍砲、彈藥及火藥
    殘跡之鑑定機關）送請該局進行鑑定所得之結果，並載明鑑
    定方法為「性能檢驗法、制式子彈試射法、電解腐蝕法、比
    對顯微鏡比對法」與各該鑑驗之結果，已符合鑑定報告之法
    定記載要件，依據刑事訴訟法第159條之立法理由及第206條
    之規定，自具有證據能力。另本院更二審時，又將扣案其餘
    之子彈12顆（上開鑑定時已先試射3 顆）囑請該局鑑定有無
    殺傷力，再經該局以98年4 月22日刑鑑字第0980045093函覆
    之鑑定結果（見本院更二審卷第130至131頁），承上開說明
    ，同有證據能力。
四、再按照相機拍攝之照片，係依機器之功能，攝錄實物形貌而
    形成之圖像，除其係以人之言詞或書面陳述為攝取內容，並
    以該內容為證據外，照片所呈現之圖像，並非屬人類意思表
    達之言詞或書面陳述，當不在刑事訴訟法第159條第1項所規
    定「被告以外之人於審判外之言詞或書面陳述」之範圍內，
    其有無證據能力，自應與一般物證相同，端視其取得證據之
    合法性及已否依法踐行證據之調查程序，以資認定（最高法
    院97年度台上字第3854號判決意旨參照）。查本案卷附查獲
    現場及扣押物等照片，雖非供述證據，而無傳聞法則之適用
    ，但上開照片乃警方查獲被告後，依法利用相機採證而於拍
    攝後所取得，且與被告之犯罪事實具有關聯性，上訴人甲○○、被告及其選任辯護人對於此等照片亦均不爭執其取得之
    合法性，復經本院對當事人依法提示並告以要旨而踐行調查
    之程序，故亦具有證據能力。
五、扣案具有殺傷力之奧地利GLOCK廠製19型口徑9mm制式自動手
    槍1枝（含彈匣1個，槍枝管制編號：0000000000號）、具有
    殺傷力之口徑9mm制式90子彈15顆（其中3顆先於刑事警察局
    第1 次鑑驗時經試射，所餘12顆於本院更二審時再囑請該局
    鑑驗亦經試射，而皆已不再具有殺傷力）、經公告屬手槍主
    要組成零件之另1個彈匣及咖啡色背包1個等物，並非供述證
    據，而無傳聞法則之適用。惟此等扣案物品乃警方於前開時
    地查獲被告，經被告出於自願性同意而執行搜索後所合法扣
    得，且與本件案情具有關聯性，自有證據能力。
貳、實體部分：
一、訊據被告丁○○固坦承其有駕駛車號1919-LQ 號自小客車，
    於95年6月18日下午約3時許，在烏日鄉與台中巿南屯區交界
    附近某傳統巿場處，搭載梁清森返回彰化縣彰化市○○路19
    8巷5號之住處，俟於警方到場時，同意警方執行搜索，而為
    警從其所有之咖啡色背包內起出前述扣案之手槍、子彈及另
    1 個彈匣等情節。惟矢口否認有何違反槍砲彈藥刀械管制條
    例之罪嫌，辯稱：扣案之槍、彈及另1 個彈匣均為梁清森所
    有，當天梁清森在前開傳統巿場上車後，即將上述扣案物放
    進其所有置於車內之咖啡色背包，至警方從該背包中起出槍
    彈等物，並經梁清森當場坦承為其所有時，其始知此事；至
    其所以於檢察官訊問時坦承扣案之槍彈等物為其所有，乃因
    與梁清森於95年6 月19日經法院裁定收押後，在從法院押解
    至彰化看守所之途中，受梁清森一再請託頂罪，否則梁清森
    如遭到收押，必死無疑，且於翌日凌晨在看守所中央台受檢
    時，梁清森仍不斷要求幫忙，其始於偵查中承認扣案之槍彈
    為其所有，但上開自白絕非事實，乃其受檢察官之利誘，誤
    認可以受不起訴處分，又能解救梁清森而編造之不實說法，
    因其於自白中供稱扣案之槍彈為綽號「節仔」之人於94年 3
    月間所交付，然「節仔」之本名為童文龍，早於93年間即已
    死亡，自不可能如其於偵查中所言，於94年3 月間交付前述
    槍彈；而證人趙慶漳、乙○○、戊○○均能證明案發前不久
    梁清森曾持有上開手槍云云。經查：
  (一)關於警方因監聽調查案外人戊○○所涉毒品案件，對彰化縣
    彰化市○○路198巷5號乙址實施監控，而於95年6 月18日下
    午4 時45分許，經在場之被告及梁清森、丙○○等人同意，
    進行搜索，在二樓之陽台發現咖啡色背包1 個，起初無人承
    認咖啡色背包是誰的，但經警方翻閱該背包內之證件，被告
    始坦承該咖啡色背包為其所有，進而從被告所有之咖啡色背
    包內扣得前述手槍1枝（含彈匣1個、槍枝管制編號：000000
    0000號）、子彈15顆及另1 個彈匣等事實，業據負責偵辦本
    案之警員林彥寬於原審結證明確（見原審卷第49至50頁），
    核與被告迭於警詢、偵訊、原審及本院供承該咖啡色背包乃
    其所有之語（見警卷第14頁反面、16頁反面至17頁、20頁，
    偵查卷第31頁，原審卷第57頁，本院更一審卷第211 頁反面
    、更二審卷第39、105 頁、更三審卷第83頁）相符，並有彰
    化縣警察局和美分局搜索扣押筆錄、扣押物品目錄表各1 份
    、現場蒐證照片及扣案物照片共27張等附卷可稽（見警卷第
    37至39、50至63頁）。故扣案起出前述槍彈及彈匣之該咖啡
    色背包1 個，確係被告所有，已無可置疑。被告雖曾於本院
    上訴審時供稱扣案之咖啡色背包為梁清森所有云云（見本院
    上訴審卷第80頁），惟其此項說法經徵諸上開調查所得之證
    據資料後，可知顯非事實甚明。
  (二)扣案之槍彈經送刑事警察局以性能檢驗法、制式子彈試射法
    、電解腐蝕法、顯微鏡比對法鑑驗結果認：「送鑑奧地利GL
    OCK廠製19型手槍1枝（含金屬彈匣2個，槍枝管制編號：000
    0000000號)，認係奧地利GLOCK廠製19型口徑9mm制式自動手
    槍，機械性能良好，槍管內具6 條右旋來復線，槍號已遭磨
    滅，經電解腐蝕法重現結果，仍無法重現，可擊發同口徑制
    式子彈，認具殺傷力。送鑑制式子彈15顆，認均係口徑9 mm
    制式子彈（經試射3顆），認均具殺傷力。」有該局95年8月
    9日刑鑑字第0950091476號槍彈鑑定書1份附卷可憑（見偵查
    卷第82至84頁）。另上開子彈共15顆，經鑑定試射3 顆後，
    所餘之12顆，為本院於更二審時復囑請刑事警察局鑑定有無
    殺傷力，再由該局以98年4 月22日刑鑑字第0980045093函覆
    稱送鑑子彈12顆，經試射，可擊發，認均具殺傷力（見本院
    更二審卷第130至131頁）。故扣案之手槍1 支、子彈15顆均
    具有殺傷力乙節，堪以認定。
  (三)又被告及梁清森、丙○○等3 人所以聚合在該址，係因被告
    駕駛車號1919-LQ號自小客車，於95年6 月18日下午約3時許
    ，在台中縣烏日鄉與台中巿南屯區交界附近某傳統巿場處，
    搭載梁清森及丙○○返回梁清森位於彰化縣彰化市○○路19
    8巷5號之住處所致，且當時上述被告所有之咖啡色背包1 個
    已置於其駕駛之自小客車內等事實，則有梁清森、丙○○於
    檢察官訊問時分別具結之證詞（見偵查卷第57至58、64頁）
    、丙○○於本院更三審時結證之陳述（見本院更三審卷第77
    頁）及被告於警詢、偵訊時供承此部分情節（見警卷第16頁
    反面至17頁、20頁，偵查卷第31頁）等3 人合致之說法在卷
    可憑。至丙○○雖曾於警詢時供述其乃在自己之住處搭乘被
    告該車前往上述安溪路198巷5號乙址，且其抵達該址時，梁
    清森已在現場，當時被告有無攜帶該咖啡色背包，其不能確
    定云云（見警卷第24頁反面），而自我矛盾，非不可以之彈
    劾其上開經具結證詞之證明力；惟丙○○業於原審具結表明
    上開警詢時之陳述確非事實，因警詢中擔心警方前去烏日鄉
    調查，將會連累友人等語（見原審卷第54頁），而交代其當
    時說法不一之原因，核無不合，故丙○○上開警詢時所言者
    ，尚不妨害本院對於此部分事實之認定。此外，被告固於本
    院更二審時改口供稱當時其僅搭載梁清森而已，丙○○並未
    同行，丙○○晚其等約10分鐘後，始到達安溪路之上址（見
    本院更二審卷第39頁）；被告於本院更四審時再改稱：因丙○○根本沒有與我、梁清森同一時間到達安溪路案發處，在
    明道中學他是有上我車但我的背包放在副駕駛座，我載他到
    他的車子，他自行去開他的車前往安溪路案發處，所以他比
    我們晚到10幾分鐘，根本無法看到背包是梁清森背的。而丙○○不願意承擔承認他開著另外一部車到安溪路案發處，是
    因車上有梁清森販毒的帳冊云云（見本院更四審卷第81頁正
    反面）。其前後供述已明顯不一，且此不僅與其等3 人前揭
    互核相符之供述不合，而若非事實，信其3 人也不可能於各
    自分開在單獨受警詢或偵訊之情況下，竟會出現一致之說法
    ，況若被告前述於本院更二審或更四審時之供詞方屬真實，
    則其怎會遲至更二審或更四審時始陳明實情，凡此種種，皆
    足可證明被告此部分所謂當時丙○○並未同行或先行下車再
    開車前往之說詞，又與其前於本院上訴審時改稱：扣案之咖
    啡色背包為梁清森所有云云，如出一轍，並無信用性可言。
  (四)而被告及梁清森於前述時地為警查獲後，皆於翌日即95年 6
    月19日即經檢察官向臺灣彰化地方法院聲請將其等羈押，並
    均禁止接見通訊獲准（見95年度聲羈字第211號卷第3、10、
    11頁）。嗣梁清森於95年7月6日經具保而停止羈押，被告則
    於95年7 月13日經檢察官訊問後始解除禁見（見偵查卷第71
    、76頁），且在上述其等經羈押並禁止接見通訊之期間內，
    梁清森曾於95年6 月26日、同年7月3日經檢察官提解偵訊（
    見偵查卷第57至59、65頁），被告係於95年7月7日及13日受
    檢察官訊問，另於同年7月7日及17日為警方借提調查（以上
    見偵查卷第77至80頁，臺灣彰化地方法院檢察署95年度聲字
    第299號卷第3至6 頁），其間被告及梁清森毫無同時在場而
    得有接觸之機會。而丙○○除曾於95年7月3日亦受檢察官之
    訊問外，於被告及梁清森經羈押禁見後，也同無接觸其2 人
    之機會；至梁清森雖有於95年7月3日經檢察官訊問，而與丙○○均在場，但梁清森既在羈押禁見中，即無可能與丙○○
    勾串，當日復係檢察官之偵訊，更不可能得在檢察官之調查
    中行何勾串之事。再者，證人丙○○於本院更三審時具結證
    稱：「（問：隔天6 月19日你們三人一起移送地檢署訊問，
    當天檢察官訊問完後，檢察官是否直接指揮對你執行觀察勒
    戒？）對。」、「（問：當天你押往彰化看守所執行觀察勒
    戒，在車上有無與被告、梁清森坐同車？）我是被和美刑事
    局載去的，三個人同一輛車送到看守所。」、「（問：當天
    你們三人坐在車上，彼此的位置距離？）三人銬在一起，相
    接著沒有分開，後座有白鐵竿，三個人的手都銬在那裡。」
    、「（問：就你印象當天你們三人在車上，有無看到梁清森
    、丁○○交談？）有，但是沒一會兒，就被刑事警察阻止，
    說在車上不要講話。講什麼我也不清楚。」、「（問：當天
    你們抵達彰化看守所，在中央台接受身體檢查時，你們三人
    是否一起接受檢查？）對。」、「（問：當天在中央台接受
    身體檢查時，印象中有無看到梁清森、丁○○還在交談？）
    我記得我那時肚子痛，拉肚子，很急，沒有印象此事。我向
    中央台服務人員他說我肚子很痛要拉肚子，他又不肯讓我上
    廁所，心情很痛苦，最後忍不住，監所人員才讓我去上廁所
    。」等語，也道出在被告及梁清森經臺灣彰化地方法院裁定
    均羈押禁見後，在從法院押解至彰化看守所之途中，根本被
    禁止交談，無從溝通，即便在該看守所之中央台受檢時，其
    仍無印象被告有與梁清森交談之情事。是儘管被告於95年 6
    月19日新收於臺灣彰化看守所中央台採尿區之監視錄影帶，
    因監視錄影年限已久，錄影系統自動覆蓋更新，故臺灣彰化
    看守所已無法提供當日之錄影畫面再供本院予以調查，有該
    所98年1 月16日彰所戒字第0980000169號函附卷可參（見本
    院更二審卷第49頁），客觀上就此部分可予調查之途徑已窮
    ；然依調查上開現存卷證資料所得之結果，可知在被告及梁
    清森均經裁定羈押並禁止接見通訊之期間內，不僅其2 人間
    ，即連證人丙○○與其2 人間之任何一方，均無可能進行勾
    串，也無從於事前知悉彼此間在該段偵查期間內，各自向檢
    察官供述何種情節等事實，已足使一般人均可確認至無所懷
    疑之程度。從而，被告前開所辯解於法院押解至彰化看守所
    之途中，梁清森一再請託其頂罪，否則如遭到收押，必死無
    疑，於翌日凌晨在看守所中央台受檢時，梁清森仍不斷作此
    要求云云，顯亦無可採信。
  (五)然即在被告、梁清森及丙○○等3 人於前開無從勾串，也不
    可能於事前知悉各自向檢察官供述何等內容之情況下，其間
    對於扣案槍彈之來源暨係何人所持有等情節，不約而同分別
    均證述及供稱為被告所持有，梁清森及丙○○則不知情；其
    詳如下：
  1.證人梁清森於95年6 月26日檢察官偵訊時，具結證稱：扣案
    之手槍、子彈及另1 個彈匣都是被告的，是警方在被告的背
    包內搜到的，他上車後並沒有碰過被告的背包，直到警方搜
    索後，才知道裡面有槍彈等物，他在警詢及95年6 月19日受
    檢察官訊問之初會承認槍彈等物是他的，是認為自己有病，
    應該不會被收押，可獲交保，所以才擔下來等語（見偵查卷
    第57至58頁）。
  2.證人丙○○亦於95年7月3日檢察官訊問時結證稱：當天其與
    梁清森搭上被告所駕駛之車輛後，被告並未將其咖啡色背包
    交給梁清森或交給任何人，被告於其等上車後也未告知該咖
    啡色背包內置有槍彈，其等係直到警方查獲時，才知悉此事
    ；而被告所以供稱槍彈乃梁清森寄放在其背包內，係因警察
    查獲當時，梁清森有表示要扛起來，說什麼東西都是他的，
    其即因梁清森說要扛起來，故於先前之偵訊時，就不好意思
    說是誰的等語（見偵查卷第64至65頁）。
  3.被告則於95年7 月13日檢察官訊問時，供稱：扣案之手槍、
    子彈及彈匣等物，他一直放在家裡，當天是因為好奇，所以
    才會帶出來等語（見偵查卷第77至78頁）。
  4.被告及其選任辯護人雖均辯稱：95年7 月13日被告之自白係
    受檢察官之利誘，要其配合查緝案外人張桂菁、戊○○毒品
    案件，將可轉為汙點證人獲得減刑或免刑之優惠，與事實不
    符云云。惟查：經本院更四審準備程序中當庭勘驗該日之偵
    查錄音光碟，然依法庭電腦無從讀出光碟內容，有本院99年
    9 月20日準備程序筆錄在卷（見本院更四審卷第46頁反面）
    ；本院另指示法官助理，並委請本院資訊室協助勘驗95年 7
    月13日被告偵訊筆錄錄音光碟，及95年6 月26日證人梁清森
    偵訊筆錄錄音光碟，惟均無法讀取；經法官助理再電詢臺灣
    彰化地方法法院原承辦股書記官回稱：偵辦本案為民國95年
    ，當時光碟燒錄機器為舊型，因光碟結束燒錄時，未能關閉
    燒錄程序，致燒製好之光碟無法讀取；且1 年多前已更新電
    腦錄音設備，偵訊過程有自動錄音存檔，惟本案係95年間偵
    查之案件，並無儲存影音檔等語，有本院法官助理製作之職
    務報告在卷可憑（見本院更四審卷第66頁），是已無從依錄
    音光碟完全還原當時偵查中之面貌。次查：被告於偵查中為
    前開自白之前，與證人梁清森、丙○○均遭隔離，而無串證
    之機會，已詳述如前。是證人梁清森於95年6月26日證稱：9
    5年6月18日被查獲時，因誤判自己生有重病，應該不會被收
    押，才替被告擔下來等語，然其仍被收押禁見，於收押1 星
    期後乃反悔而供出實情，核與常情並無不符。且核與1 星期
    後即95年7月3日證人丙○○於偵查中具結證述：被告所以供
    稱槍彈乃梁清森寄放在其背包內，係因警察查獲當時，梁清
    森有表示要扛起來，說什麼東西都是他的，其即因梁清森說
    要扛起來，故於先前之偵訊時，就不好意思說是誰的等語相
    符。偵查檢察官因證人梁清森、丙○○2 人上開經具結相符
    之證詞，另斟酌上開擺放槍彈之背包確係被告所有持用，於
    10 日後即95年7月13日再開庭追問被告事實真相，被告因而
    自白犯行。衡諸一般偵查實務，檢察官於此情狀，應無再以
    配合偵辦案外人張桂菁、戊○○毒品案件，將被告轉換為汙
    點證人，並使本案槍砲案件為不起訴處分、或未來可能受減
    刑或免刑優惠之可能與必要；況持有制式手槍為最輕本刑 5
    年以上之重罪，檢察官如以被告自白本案持有制式手槍犯行
    ，並配合指證與本案完全無關之案外人所犯毒品案件，其自
    白持有制式手槍之重罪，將可獲得不起訴處分，更屬難以想
    像，為一般偵審實務所未見，檢察官實無可能以此理由利誘
    被告。是被告及其選任辯護人所為檢察官於偵查中利誘其為
    上開之自白，顯不足採信。
  (六)被告、梁清森及丙○○等3 人，於前二者在羈押禁見期間，
    無從勾串，也查無勾串之情事，業見前述。在上開其等各自
    之陳述不致受到其餘2 人所左右，也無來自其他人情之束縛
    ，或有何污染可能之情況下，竟能合致無誤，顯屬事實，並
    無疑義。尤其，扣案之槍彈等物本即為警方從被告所有之咖
    啡色背包內所起獲，而被告上開坦承為其持有，一直放在家
    中，當天因好奇而攜帶外出等自白，適與此項證據資料緊緊
    相扣，何況更有證人梁清森及丙○○前揭於偵訊時所具結之
    證詞，均足佐證被告上開偵查中之自白厥屬事實，應採為證
    據。且被告曾於83年間因違反槍砲彈藥刀械管制條例、肅清
    煙毒條例及麻醉藥品管理條例等案件，經本院裁定應執行有
    期徒刑16年5月確定，於84年8月18日入監執行後，至91 年5
    月3 日縮短刑期假釋出監等事實，有臺灣高等法院被告前案
    紀錄表1 份附卷可參，故被告不僅明知未經許可，無故持有
    具殺傷力槍彈之刑責不輕，更深知其假釋前已執行之刑期尚
    未過半，其自白後將可能導致上開假釋被撤銷，而猶須執行
    為期不短之殘刑暨面對本件有期徒刑5 年以上之重罪，則在
    上開利害關係下，被告又為已婚之人，縱使其自白當時已知
    悉梁清森患有絕症，斷不可能作出與實情不符之自白。
  (七)再者，依前述被告之辯解及梁清森之證詞觀之，其間就何者
    方係持有扣案槍彈之人固有爭執，但始終無人指稱為丙○○
    所持有，丙○○復係於95年6月18日下午約3時許，即與梁清
    森在台中縣烏日鄉與台中巿南屯區交界附近某傳統巿場處，
    一同坐上被告所駕駛之自小客車，且直到警方查獲時猶仍在
    場，是其就本件扣案槍彈之來源所為證述，自具有客觀且高
    度之證據價值。然其上開在檢察官訊問時具結之證詞，已陳
    明當天上車後，被告並未將其咖啡色背包交給任何人，其與
    梁清森均係於警方查獲時始知其中放置扣案之槍彈等情節；
    而此等證詞可信必為丙○○本諸己意而未受外力不當干擾之
    自然陳述，應無夾雜其他利害之考量，其理亦已見前述；加
    上丙○○此等證詞容非徒托空言，而與扣案槍彈係從被告所
    有之背包內所起出，及被告上開自白持有等證據資料均相符
    合，尚無瑕疵可指；自足堪證明被告確實未經許可，持有本
    件扣案之槍彈等違禁物，而至一般人皆可無所懷疑之程度。
    雖證人丙○○前於警詢時曾供述：「（問：丁○○前往你的
    住所載你時，丁○○的身上是否帶有咖啡色的包包？）我不
    確定丁○○有無背包包。」（見警卷第24頁反面），後於原
    審行交互詰問時，起初也結證稱：背包是誰的，我不瞭解，
    到警察抓時我才知道有那個背包；我不知道背包內之毒品、
    槍枝是誰的，但是警察問的時候梁清森說是他的；先前於95
    年7月3日偵訊時，我說梁清森表示他要扛起來，可能是我說
    錯了云云（見原審卷第52至53頁），與其上開於95年7月3日
    偵查中所具結之證詞不同。但丙○○於原審行交互詰問完畢
    後，由法院依職權訊問時，又證稱：「（問：下車時背包是
    誰背著？）丁○○背著，進屋後他放在桌上，警察到時背包
    還放在桌上。」、「（問：你跟梁清森如何去找丁○○？）
    我們走路到約定的地方等丁○○。」、「（問：你們等到丁○○時，丁○○是開車來載你們？在車上的位置？）是。丁○○開車，梁清森坐在副駕駛座，我坐在後座。」、「（問
    ：車上有無看到咖啡色的背包？）有，在排擋處。」、「（
    問：為何在偵訊中說丁○○未將背包交給任何人等語？）我
    的意思是，該背包一直都放在排擋處，沒有人動。」、「（
    問：是否因梁清森已死，所以將全部的事全推給梁清森？）
    （沈默不語。）」等語（見原審卷第53頁反面至54頁）。按
    證人之供述證言，前後雖稍有參差或互相矛盾，事實審法院
    非不可本於經驗法則，斟酌其他情形，作合理之比較，定其
    取捨（最高法院97年度台上字第96號判決意旨參照）。查丙○○於原法院最後訊問其是否因梁清森已死，遂將全部責任
    推諉給梁清森時，竟沈默不語，以其於原法院直接審理時此
    種反映之現象，按諸一般經驗法則，不難索見其上開於警詢
    及原審最初供述之證詞，憑信性堪虞，致難以憑採；遑論於
    原法院依職權訊問後，即再改稱在車上就有看到背包放在排
    擋處，且該背包一直都放在排擋處，沒有人動，下車時背包
    是丁○○背著，進屋後他放在桌上，警察到時背包還放在桌
    上等語，又將其先前於95年7月3日所具結證述之情節，再補
    述得更為明確，核無不合，自應採為判斷本件事實之基礎。
    至於被告於本院上訴審時曾供稱：丙○○是梁清森的手下，
    所以一定會幫他說話，而且我跟他有過衝突云云（見本院上
    訴卷第77頁）；但事實上，丙○○於警詢時之陳述，並無不
    利於被告者，於原審最初之證詞，甚至否定其先前於95年 7
    月3 日受偵訊時具結之證詞，洵非被告所稱有特意為梁清森
    開脫之情事；再被告於警詢、偵訊及至原審審結時止，從無
    主張與丙○○之間有何過節，即至本院審結時止，也未釋明
    與丙○○究係何種嫌隙，致可疑丙○○顯有設詞予以加害之
    動機，故被告上開辯解，尚不足取。
  (八)證人梁清森雖曾於95年6 月19日第二次警詢時供稱：「（問
    ：你說槍、子彈、彈匣是你的，為何會在丁○○的咖啡色手
    提包內？）我東西很多，向他（丁○○）借手提包來放。」
    、「（問：你在何地跟他借手提包來放？）我在（臺中縣）
    烏日鄉跟臺中市南屯區交界處的傳統市場跟丁○○借手提包
    來放。」、「（問：你們3 人在何時何地碰面？坐何車？由
    誰駕駛？）我本來在菜市場分別打電話給阿柔（即丙○○）
    及丁○○，通知他們來此會合，會合後要返回我住處（彰化
    市○○路198巷5號），坐1919-LQ （丁○○的車）由丁○○
    駕駛，我坐前乘客座，阿柔坐後面。」、「（問：你說槍是
    你的，槍的廠牌為何？你用什麼包裝？子彈幾顆？）槍枝為
    克拉克，我用黑色襪子包裝，子彈有15顆」等語（見警卷第
    7 頁）；於同日第三次警詢時亦供稱：「95年6月18日下午3
    點多，我在臺中縣烏日鄉跟臺中市南屯區交界處的傳統市場
    跟阿柔（即丙○○）及丁○○會合，見面後，我就在車上將
    槍及毒品置於丁○○的咖啡色手提袋內，當時丁○○並沒有
    看見」等語（見警卷第10、11頁）；於同日第四次警詢時再
    供稱：「警方所查扣之制式槍械1把、彈匣2個、子彈15發，
    我是於95年2月份下旬，在臺中市○○路與公園路口，以3萬
    元的價格，向一名綽號排骨的男子購得」等語（見警卷第12
    頁反面)；於同日（即6月19日）偵查中亦先供稱：「警方在
    丁○○皮包內所查扣之海洛因、安非他命及注射針筒都是我
    的，是我放在丁○○的皮包內的。另警方在皮包內所查獲的
    槍枝也是我的，是在95年6月18日下午3時見面時，我就把手
    槍及子彈放入，當天是我要丁○○去烏日鄉菜市場旁的麥當
    勞，載我回安溪路的住處，因為丁○○要載他的狗去我住處
    寄養幾天」等語（見偵查卷第26、27頁），致本案陷於扣案
    之槍彈等物是否為梁清森所持有，梁清森有無為避免受羈押
    以致延誤病情，而卸責給被告之紛爭。然查：
  1.本件即便除去證人梁清森於95年6 月26日經檢察官偵訊時，
    所具結證述：扣案之手槍、子彈及另1 個彈匣都是被告的，
    是警方在被告的背包內搜到的，他上車後並沒有碰過被告的
    背包，直到警方搜索後，才知道裡面有槍彈等證詞（見偵查
    卷第57至58頁）不論，依憑前述其餘調查所得之積極證據，
    亦已足可論斷被告未經許可，而持有本件手槍、子彈及經公
    告屬手槍主要組成零件之彈匣1 個等犯行。本件過度聚焦於
    證人梁清森上開在警詢及最初偵訊時之供述，易使人忘卻猶
    有其他各項適合之證據可以憑斷被告前揭犯行，此先予敘明
    。
  2.證人即當天執行勤務之員警林彥寬固於原審證稱：「我與副
    隊長在隔壁棟4 樓，翻進查獲地點4樓的同樓層，再下到2樓
    ，到2樓樓梯時，就看到現場有3個人，分別是丁○○、梁清
    森、丙○○，然後我就喝令3 人不要動，並提示搜索票，經
    渠等同意後，進行搜索，後來在屏風旁邊發現1 個黑色的小
    包包，包包裡面發現毒品，在2 樓的陽台發現咖啡色的斜背
    包，當時我們有問現場的3 個人，背包是誰的，起初沒有人
    承認，後來我們翻閱該背包內的證件，黃洋州才承認該背包
    是他所有。查獲當時，梁清森說背包裡面的槍彈及毒品都是
    他的，當時被告沒有回答，被告從頭至尾都是低著頭沒有回
    答。我從被告的背包裡面搜出毒品時，被告也沒有很特別的
    表情，問他的姓名、年籍、交通工具、毒品何來，他都沈默
    不語。在該址2 樓時，我有問被告槍枝如何來，當時他都沒
    有回答，在製作完搜索扣押筆錄，要將他帶回警局時，他才
    說毒品及槍枝都是梁清森放的。而我們在2 樓執行搜索，搜
    到槍枝時，經我們詢問後，梁清森即主動承認槍枝是他的，
    從搜索到問完筆錄的過程中，我們都將丁○○、梁清森、丙○○分開禁止他們交談，在梁清森承認槍枝是他的之前，他
    們3 人並沒有交談的機會等語（見原審卷第49頁反面至51頁
    ）。本院更二審亦有當庭勘驗95年6 月18日當天員警搜索之
    蒐證錄影帶，其結果為：「梁清森身著黑色上衣與黑色七分
    褲。（詳如所附翻拍照片）；在二樓現場，梁清森稱背包及
    內部之東西均係其所有。光碟顯示一分五十秒時，警員從大
    背包內起出壹支槍枝（含1 彈匣），裝在黑色襪子內。梁清
    森稱槍枝係其所有。（詳如卷附翻拍照片）；在二樓的現場
    ，被告與梁清森、丙○○三人分坐在三個不同的沙發上；從
    背包內所搜出的東西如警卷第50頁翻拍照片所示之證物。（
    背包內所搜出並無另一彈匣與子彈。）；八分十四秒時，在
    背包內搜出被告丁○○之病歷卡。梁清森稱東西是其放在被
    告丁○○之包包內。」等情，有98年3月2日之勘驗筆錄及翻
    拍之相片附卷可查（見本院更二審卷第75頁）。惟依上開調
    查之所得，只能證明梁清森於警方執行搜索，而從被告所有
    之咖啡色背包內起出扣案之槍彈後，梁清森率先出而表示為
    其所有等情節；並非梁清森之此項表示，即可認為屬實無誤
    ，其屬實與否，尚難遽予論斷，仍應查察其他必要之證據，
    以為憑斷，此不可不辨。從而，被告及其選任辯護人均以梁
    清森上開自承之情節，主張被告並無本件犯行，即失之速斷
    。
  3.證人梁清森於警詢及95年6 月19日最初偵訊時坦承持有扣案
    之槍彈等物，嗣於95年6月19日後來之偵訊、95年6月26日具
    結為證時，即均供述扣案物為被告所有，與其無關。而被告
    於警詢、偵訊時，除95年7 月13日向檢察官坦承持有等情節
    已如前述外，其餘均否認此事，並稱是梁清森上車後將扣案
    之槍彈等物自行放入其攜帶之咖啡色背包中。其等各有坦承
    及否認者，且在否認之部分，互指對方始與扣案之槍彈有關
    ；是持平而言，其2 人上開各自之敘述，並無何者之說法必
    然有優於對方之憑信性可言，端視調查其餘之證據方法後，
    始能定其真偽。而本院何以從扣案之槍彈等物係從被告所有
    之咖啡色背包中查獲、被告基於前案執行情形及家庭狀況斷
    不可能向檢察官作出不實之自白、具有高度證據價值之第三
    者即證人丙○○於95年7月3日偵訊時之證詞及原審由法院依
    職權訊問後之證述等積極證據，得出被告確實持有前揭扣案
    槍彈之心證，不再贅述。但反觀被告部分所否認之辯解，實
    乏其他可予釋明之有利證據。
  4.再觀證人梁清森自94年9月8日起，即有在財團法人彰化基督
    教醫院之血液腫瘤科、放射腫瘤科門診及治療之紀錄，嗣於
    95 年7月30日死亡，死因為陰莖癌併鼠蹊部淋巴轉移等事實
    ，有財團法人彰化基督教醫院死亡證明書、個人基本資料查
    詢結果（見偵查卷第85、86頁）及上開醫院以99年3月4日九
    十九彰基醫事字第099030014 號函（見本院更三審卷第63頁
    ）所檢送梁清森之全部病歷資料影本1 份（外放）等在卷可
    明。又證人梁清森於95年6 月19日入臺灣彰化看守所時，其
    鼠蹊部確有傷口，有該所檢送過院之健康檢查表及內外傷紀
    錄表影本各1 份足徵（見本院更三審卷第61至62頁）。且梁
    清森於95年6月19日入臺灣彰化看守後，該所於95年6月22日
    即以彰所衛字第0951300101號函臺灣彰化地方法院檢察署，
    略稱：該被告於95年6 月19日入所，因身體不適，本所安排
    於95年6 月21日派員戒送彰化基督教醫院門診，經血液腫瘤
    科王全正醫師及放射腫瘤科張東浩醫師檢查後表示，該被告
    罹患陰莖癌合併鼠蹊部淋巴結轉移，曾於該院接受化學及放
    射治療。目前鼠蹊部腫瘤復發，有皮膚潰瘍及惡臭，建議應
    再度接受化學治療及放射治療。又單放射治療方面，在被告
    體力足堪負荷情形下，天天接受治療，其療程即需近2 個月
    ；另視體力及病情進展，再予評估化學治療之介入時機及療
    程。考量其疾病之嚴重性，本所限於醫療設備及人力之不足
    ，建請依法處理等語（見偵查卷第49至53頁）。由上開梁清
    森罹患此項癌症之相關資料綜合參考後，梁清森於95年6 月
    18日在其住處為警查獲時，實已進入該項癌症之晚期，且其
    鼠蹊部腫瘤復發，已導致皮膚潰瘍及惡臭，病情沈重。梁清
    森復自86年間起即有違反麻醉藥品管理條例等多項前案紀錄
    ，數度入出監所，有臺灣彰化地方法院檢察署之刑案資料查
    註紀錄表等附卷可按（見偵查卷第1 至11頁），對於監所醫
    療設備之概況，非無一定之認識。是若認梁清森於同年6 月
    18日為警查獲時，已病入膏肓，如不治療，隨時均有死亡之
    危險，而持有制式槍枝，影響社會治安甚為嚴重，為政府掃
    蕩之重點，梁清森於經警查獲當場及嗣後製作3 次警詢筆錄
    時，為何未考量其若承認持有扣案之槍彈，有可能經檢察官
    聲請羈押，致延誤就醫，竟主動坦承扣案之槍彈為其所持有
    ，梁清森事後翻異前詞，供稱扣案之槍彈為被告所有云云，
    顯有違常情，固言之成理；但梁清森倘自忖其病情嚴重，以
    監所之醫療設備不敷其病情所需，自信應無被羈押之虞，遂
    於警方搜出扣案之槍彈後，未加深慮，迅即坦承為其所有，
    待翌日至檢察官偵訊時，始體認自身難保，恐危及性命，而
    供述詳情，則又何嘗沒有道理。故上述梁清森翻異前詞，顯
    有違常情之觀點，實仍不足推翻前開調查所得之各證積極證
    據，而可予被告有利之判斷。
  5.警員即證人林彥寬固又於本院更二審時具結證稱：「（問：
    你在原審作證過，當時你說照片內有個彈匣沒有照到，這彈
    匣事後是在哪裡、如何找到的？）這彈匣是在包包內找到的
    。只是沒有照在照片上而已。」、「（問：有無找到子彈？
    ）子彈也是在包包內找到的。但也沒有與彈匣放在一起。」
    、「（問：上次庭期我們有勘驗蒐證錄影帶，你們在發現包
    包一開始時只有找到一個彈匣，沒有另一個彈匣而且也沒有
    發現子彈，請問究係情形為何？）當時只有先找到槍及槍裡
    面的彈匣，後來在包包的夾層後面找到子彈及另一彈匣。」
    、「（問：你們如何又在被告的包包夾層後面找到子彈及彈
    匣？）因為一般槍械都會有子彈，而我們在第一時間沒搜到
    子彈，所以我們又詳細再搜索一次，就在包包內夾層找到。
    」、「（問：你們有無經過誰的提醒，所以再搜索一次？）
    忘記了。」、「（問：根據被告丁○○說法，當時是梁清森
    主動告訴你們說，子彈與彈匣也是在被告丁○○的包包內，
    所以你們才再搜被告的包包一次，請問當時是否如此？）當
    時是誰講的，我不知道。但是子彈與彈匣確實是在搜到槍枝
    之後的隔十幾分鐘或二十分鐘的一小段時間之後，我們問說
    為什麼沒有子彈，我們再搜包包後面的夾層內搜到的，但是
    是誰講的，我忘記了。」、「（問：提示本院卷79、79-1頁
    之照片予證人。梁清森的穿著，他這海灘褲，有無口袋？）
    這褲子有口袋。這不是海灘褲，是一般的休閒褲。這口袋在
    兩側。」、「（問：他這褲腰是繫帶子的還是鬆緊帶？）他
    這褲子應該是一般西裝褲樣的短褲，褲腰不是用繫繩子的。
    」、「（問：如照片上他這褲子口袋可以放彈夾與子彈？）
    依這照片上這褲子可以放。」等語（見本院更二審卷第 101
    至104 頁）。另證人即當天亦在查獲現場之警員證人葉振昌
    ，亦有於本院更二審時結證稱：「（問：96年6 月18日你有
    無參與本件被告丁○○與梁清森槍砲之搜索？）有的。」、
    「（問：當時除搜出槍枝外。尚有無彈匣及子彈？）有的。
    」、「（問：另外這壹個彈匣與子彈十五顆，是從哪裡搜出
    來的？）我也是從包包內查獲的。」、「（問：為何蒐證錄
    影帶沒有看到這段？）當時錄影的不是我錄的。我不知道。
    」、「（問：你回想看看，子彈與彈匣是否分別放置？）不
    是放在同一夾層。當時槍放壹個夾層。但彈匣放另一夾層。
    」、「（問：為何從錄影光碟看，你當時將包包倒置時，並
    沒有看到彈匣、子彈倒出來。你究係何時查出子彈、彈匣？
    ）時間久了，想不起來。」、「（問：當時是經梁清森提醒
    ，才找到子彈的，是否是如此？）我忘記了。」、「（問：
    請你再確認子彈是否是從這包包內取出？）應該是在包包內
    取出沒錯。」、「（問：可不可能在其他地方起出？）不可
    能。」等語（見本院更二審卷第134頁反面至135頁）。但警
    方所以能再從該背包內另一個夾層搜出子彈及彈匣之原因，
    是否為何人之提醒所致，林彥寬就此問題，於一開始就表明
    他忘記了，葉振昌就其是否經梁清森提醒，才找到子彈，也
    證述忘記了；並非肯認有受何人提醒，只是他們忘了是何人
    提醒；上述二種情形之意義迥不相同，不可混淆。則警方是
    否係以其執勤之經驗，而判斷不可能只有槍枝而已，遂再詳
    細清查後，發現子彈或彈匣，抑或真係受何人之提醒才再找
    到，顯有疑義未明，尚難論斷。從而，既然當時是否有人提
    醒一事不明，自不能以梁清森於查獲當場已承認背包內之槍
    彈為其所有，再以苟係被告有講出背包內另一層尚有彈匣及
    子彈等語，嗣後員警實不可能不針對此而訊問被告，即可推
    論供承背包內另一層尚有彈匣及子彈等語者，應係梁清森，
    進而遽謂該彈匣、子彈必係梁清森所藏放，而認梁清森上開
    警詢之證述，應堪採信。換言之，本件究無相當之事證可認
    該背包內之槍彈是梁清森所置放，依前述調查其他證據所得
    之結果，仍應認係被告所持有無誤。再準此以解，該背包內
    之槍彈因係被告所持有，而非梁清森所置放，則當天梁清森
    之穿著如何，是否有足夠之空間可以在衣褲中藏放扣案之槍
    彈，能否承受扣案槍彈之重量，暨被告於警詢供稱：「有看
    到梁清森拿三個黑色包包放在我的背包裡面‧‧‧他是從他
    所穿褲子的兩邊口袋將東西放在我的背包裡」等語（見警卷
    第16、17頁），究竟本件有無此三個黑色包包存在，能否放
    入梁清森所穿著之西裝樣短褲之口袋內等等問題，即均無再
    事探究之必要，附此敘明。
  6.證人梁清森於95年6 月26日之偵訊時，雖有供述：當天被查
    獲後，晚上在警察局時，被告有說伊有病不會被收押，所以
    請伊承擔起來比較不會有事等語（見偵查卷第28頁）。而經
    核對證人林彥寬於前揭原審為證時所言：從搜索到問完筆錄
    的過程中，我們都將丁○○、梁清森、丙○○分開禁止他們
    交談，在梁清森承認槍枝是他的之前，他們3 人並沒有交談
    的機會等情節後（見原審卷第51頁），似可質疑梁清森該部
    分供述之真實性。但不論被告是否曾在被查獲當天晚間對梁
    清森為上述之請託，已對於前開各項判斷不生影響，且證人
    梁清森業已死亡，就該部分應無再予斟酌或調查之必要。
  7.證人梁清森於95年6 月19日之警詢時，縱再供稱：「（問：
    你說槍是你的，槍的廠牌為何？你用什麼包裝？子彈幾顆？
    ）槍枝為克拉克。我用黑色襪子包裝。子彈15顆。」等語（
    見警卷第7 頁反面），而足以令人懷疑若其不曾持有，何以
    能完整描述。但警方於95年6 月18日16時45分許起至17時50
    分許止，執行搜索完畢後，已將扣得之物品逐一製作扣押物
    品目錄表，其中即載有制式克拉克90型手槍1 支、制式90子
    彈15顆，並使梁清森簽名按捺指印（見警卷第38頁背面）；
    且林彥寬於原審為證時，也證稱是在查獲地點製作完搜索扣
    押筆錄，要將被告帶回警局時，被告才說毒品及槍枝都是梁
    清森放的等語（見原審卷第50頁反面）。故證人梁清森能於
    搜索扣押筆錄製畢後，在翌日警詢及檢察官偵訊之初均能正
    確講出槍枝之名稱，即非無緣由。
  8.證人趙慶漳曾於本院更一審時證述：他曾與梁清森結怨，而
    對外放話將對梁清森不利，且在他於95年6月15日入監前的1
    、2 個月，曾在友人住處遇見梁清森，當時正面遭遇，相隔
    僅2、3公尺，梁清森拔槍出來指著他，他可以辨識那是克拉
    克手槍無誤，雖然是制式或改造，他不清楚，但他本身也有
    槍砲的案件，所以知道那是克拉克槍枝的外型等語（見本院
    更一審卷第71頁）。證人乙○○於本院更四審時具結證述：
    94年4月底或5月初下午五點多，趙慶漳先到伊公正路地方找
    伊，約過一小時梁清森到，伊去開門讓梁清森進來，梁清森
    一看到趙慶漳就拔槍開罵，當時伊叫梁清森把槍收起來，差
    不多經過兩、三分鐘梁清森把槍插在口袋，伊叫趙慶漳快離
    開，伊跟梁清森講你不怕走火嗎？梁清森跟伊講把彈匣退出
    裡面沒有子彈，並從口袋拿出子彈，是奧地利克拉克90手槍
    ，和扣案之手槍相同等語（見本院更四審卷第76、77頁）。
    證人戊○○於本院更四審時具結證述：伊曾在95年初，和梁
    清森住在彰化市○○路198巷5號2、3個月，有看過他拿1 把
    黑色手槍，不知是真槍還是假槍等語（見本院更四審卷第76
    、77頁）。然證人梁清森已經過世多年，無從使之對質以究
    明證人趙慶漳、乙○○、梁清森所言可信與否；且上開 3位
    證人如確屬對被告為有利之證人，何以被告於偵查、原審及
    上訴審中均未曾聲請傳喚？竟遲至本院更一審、更四審中始
    請求傳喚？而案發時間距今4 年多，證人乙○○竟能不假思
    索清楚記得證人趙慶漳與梁清森衝突之時間，並能說出其當
    時所見梁清森持有之手槍與扣案之手槍相同，其所證已有可
    疑；況經本院質以是否最近有和被告見面？先答稱：沒有。
    經本院繼續追問，始改稱：伊與被告都在台中監獄執行，在
    同一工廠、吃飯亦在一起，接到本案傳票後被告有找過伊等
    語（見本院更四審卷第78頁）。是被告與證人乙○○顯有串
    證之情形，其證詞自難採為有利於被告之證據。又證人趙慶
    漳、戊○○並非於案發當日親見梁清森持有扣案之槍彈，且
    不論槍枝是制式或改造、廠牌為何、有無殺傷力，在司法實
    務上尚且需要鑑定始能論斷，本件當無僅憑證人趙慶漳、戊○○之上開不明確之證詞，即可認為其等在案發前所見梁清
    森所持有之手槍，即係本件扣案之槍枝，故其等證詞亦難作
    為有利於被告之認定（另被告方面於本院上訴審時，尚聲請
    證人曹學遺為證，惟此業經其選任辯護人於本院更一審時捨
    棄，見本院更一審卷第49頁）。
  (九)原公訴意旨認被告所為係犯槍砲彈藥刀械管制條例第7條第4
    項之未經許可，寄藏手槍罪，及同條例第12條第4 項之未經
    許可，寄藏子彈罪，而其憑據係因被告於95年7 月13日偵訊
    時，除前開坦承持有扣案之手槍、子彈及彈匣等自白外，被
    告尚供稱：「（問：警方當天在你皮包內查獲手槍、彈匣及
    子彈是何人的？）是朋友（綽號節仔）寄放的，是於94年 3
    月間在台中巿文心南路的OK便利商店外交給我寄放的，之後
    我就一直放在我家裡。」、「（問：（節仔）為何會將手槍
    、彈匣及子彈寄放給你？）因為我們是朋友關係，他跟我說
    要寄放在我這裡幾天，會再來拿回。」、「（問：為何後來
    沒有回來拿？）我不知道，他後來就沒有打電話給我。」、
    「（問：節仔真實姓名為何？）他大約40歲左右，但我不知
    道他的真實姓名。」等語（見偵查卷第77頁）。惟被告業於
    本院更一審時供稱上述綽號之「節仔」，即為童文龍（見本
    院更一審卷第72頁反面)，核與證人即承辦童文龍於93年3月
    21日，遭林谷明等人槍擊致死之員警謝錫寬於本案更一審證
    稱：童文龍之綽號叫「截仔」（台語音同「節仔」），伊將
    案發現場的證人帶回製作筆錄時，有聽證人在說「截仔」被
    人打死等語（見本院更一審卷第124頁反面)；證人即槍擊童
    文龍致死之林谷明於本院更一審證稱：伊於93年3 月21日案
    發前1、2年就認識童文龍，原先伊只知道他的綽號叫「節仔
    」，一直到他被伊槍殺後，才知道他的本名叫童文龍等語相
    符（見本院更一審卷第209頁)，並有該案之刑事判決書（即
    本院94年度上訴字第1235號林谷明殺人案件）在卷可憑（見
    本院更一審卷第175至195頁）。是被告於偵查中所供稱之「
    節仔」不能排除即係童文龍，且童文龍已於93年3 月21日死
    亡，除有上開該案之判決書附卷外，並有童文龍個人基本資
    料在卷可查（見本院更一審卷第104頁)。故被告於偵查中自
    白扣案之槍彈，係「節仔」於94年3 月間，在台中市○○○
    路的OK便利商店外交給其寄放等語部分，既有瑕疵，即不應
    採信；但被告該次所自白者，固有受「節仔」所託寄藏槍彈
    之部分不能憑採，然就其坦承持有乙節，則經調查屬實，業
    見前述，自應論其持有部分之犯行。且被告究係於何時地如
    何取得扣案之手槍1枝（含彈匣1個，槍枝管制編號：000000
    0000號）、子彈15顆及經公告屬手槍主要組成零件之彈匣 1
    個等物，已無法再予查考；惟依前述調查所得之事實，仍足
    認定其乃係於95年6月18日下午約3時許前，在某不詳地點所
    取得，然又無事證可認其於95年之前即已取得，故其取得之
    始時應再限縮為95年6月18日下午約3時許前之95年間某日。
    其次，觀諸本案全卷，並無事證可認扣案具殺傷力之手槍 1
    支、子彈15顆及另1 個彈匣等物，非被告所同時所取得，當
    不宜因其矢口否認前揭犯行，即故予不利之論斷。本院乃從
    最有利於被告之情形，認其應係於95年6月18日下午約3時許
    前之95年間某日，在不詳地點，未經許可，而同時持有上開
    扣案之違禁物。
  (十)綜上所述，被告上開辯解，均係事後卸責之詞，不足採信。
    事證明確，被告未經許可，而同時持有前揭扣案之手槍、子
    彈及另1 個彈匣等犯行，堪以認定。至被告選任辯護人再次
    聲請傳喚證人丙○○，被告於最後言詞辯論時另聲請向臺灣
    彰化地方法院檢察署調閱偵查庭錄影錄音裝機時間及維修表
    ，經核均無必要，爰不再予傳喚及調查，併予敘明。
二、刑法修正後之新舊法比較：
    查被告行為後，刑法及刑法施行法業於94年2月2日經總統令
    修正公佈，並於95年7月1日施行（下稱新刑法，修正前刑法
    下稱舊刑法），參酌最高法院95年5月23日刑事庭第8次會議
    有關新舊法適用原則之決議，新刑法第2條第1項之規定，係
    規範行為後法律變更所生新舊法律比較適用之準據法，於新
    刑法施行後，應適用新刑法第2條第1項之規定，為「從舊從
    輕」之比較。又基於罪刑法定原則及法律不溯及既往原則，
    行為之處罰，以行為時之法律有明文規定者為限，必行為時
    與行為後之法律均有處罰之規定，始有新刑法第2條第1項之
    適用。另於比較時應就罪刑有關之共犯、未遂犯、想像競合
    犯、牽連犯、連續犯、結合犯，以及累犯加重、自首減輕暨
    其他法定加減原因（如身份加減）與加減比例等一切情形，
    本於統一性及整體性原則，綜其全部罪刑之結果而為比較。
    且從刑附屬於主刑，除法律有特別規定者外，依主刑所適用
    之法律。本案涉及法律變更之部分，經依如附表一所示比較
    新舊刑法之理由及結果，以舊刑法有利於被告，依新刑法第
    2條第1項前段規定，自應適用最有利於被告之舊刑法。
三、論罪科刑：
  (一)按彈匣係手槍之主要組成零件，業經內政部於86年11月24日
    以台（86）內警字第8670683 號公告，是以彈匣自係屬槍枝
    構造之一部分，用供裝填子彈插入手槍使用，惟各該制式手
    槍於出廠時原本僅配用1 個彈匣，而本案依查扣時之照片、
    扣案物照片及前述刑事警察局之鑑驗書所附照片，可知本案
    查扣之彈匣共計有2 個，而彈匣又係屬手槍之主要組成零件
    ，則本案除扣案手槍1支原有配用之彈匣1個外，另餘1 個彈
    匣，依法自不得置而不論。故核被告所為，係犯槍砲彈藥刀
    械管制條例第7條第4項之未經許可持有手槍罪、同條例第12
    條第4項之未經許可持有子彈罪、同條例第13條第4項之未經
    許可持有手槍主要組成零件罪。公訴意旨認為被告係犯該條
    例第7條第4項之未經許可「寄藏」手槍罪、同條例第12條第
    4項之未經許可「寄藏」子彈罪，且漏未論及同條例第13 條
    第4 項之未經許可持有手槍主要組成零件罪，均有未洽。又
    非法持有、寄藏、出借槍砲彈藥刀械等違禁物，所侵害者為
    社會法益，如所持有、寄藏或出借客體之種類相同（如同為
    手槍，或同為子彈者），縱令同種類之客體有數個（如數枝
    手槍、數顆子彈），仍為單純一罪，不發生想像競合犯之問
    題；若同時持有、寄藏或出借2 不相同種類之客體（如同時
    持有手槍及子彈），則為一行為觸犯數罪名之想像競合犯（
    最高法院82年度台上字第5303號判決要旨參照）。故被告雖
    持有制式子彈15顆，惟依前開說明，應僅成立單純一未經許
    可持有具有殺傷力之子彈罪，而不以其所持有之子彈數量而
    成立數罪；又被告同時持有上開槍枝、子彈及手槍主要組成
    零件，乃一行為觸犯數罪名之異種想像競合犯，依刑法第55
    條規定，應從一重之未經許可持有手槍罪論處。再者，被告
    未經許可持有手槍主要組成零件（即另1 個彈匣）之部分，
    雖未據公訴人起訴，然該部分事實與公訴人起訴之犯罪事實
    既具有想像競合犯之裁判上一罪關係，應為起訴效力所及，
    自在本院所得審理之範圍，附予敘明。
  (二)原判決認被告罪證明確而予科刑，固非無見，惟查：1.扣案
    之手槍及子彈等部分，被告係犯前述之持有罪，並非寄藏，
    原判決此部分之認事、用法有誤；2.又原判決漏未就另1 個
    彈匣論以持有手槍之主要組成零件罪，亦有未洽。被告及其
    配偶甲○○均以被告未有本件犯行為由提起上訴，固無理由
    ，惟原判決既有上述可議之處，自無可維持，應由本院將原
    判決撤銷改判。爰審酌被告於前述假釋期間，仍不知珍惜，
    又無故持有制式手槍、子彈及手槍之主要組成零，而對社會
    秩序及治安之潛在危害不輕，且供詞反覆，耗費相當之司法
    資源，未見悔悟，犯後態度不佳，惟其持有之槍彈等違禁物
    數量不大，亦無發現曾持以犯罪等一切情狀，量處如主文第
    2項所示之刑，並就科處罰金部分，依修正後刑法第42條第3
    項之規定，併予諭知罰金易服勞役之折算標準（按關於易服
    勞役之折算標準及期限，參酌前揭最高法院95年度第8 次刑
    事庭會議決議，並未敘明易刑處分應與罪刑有關之共犯、未
    遂犯、想像競合犯、牽連犯、連續犯、結合犯，以及累犯加
    重、自首減輕暨其他法定加減原因，如身分加減，與加減例
    等一切情形，綜合而為比較，依明示其一排除其餘之法理，
    易刑處分自不在此綜合比較之範圍，此部分於新法施行後，
    應另依新法第2條第1項之規定，適用最有利於行為人之法律
    ，經比較修正前後之易服勞役折算標準結果，以修正後之規
    定，較有利於被告，理由詳如附表二所示）。扣案具有殺傷
    力之奧地利GLOCK廠製19型口徑9mm制式自動手槍1 枝（含彈
    匣1個，槍枝管制編號：0000000000號）及另1個彈匣，均係
    違禁物，不問屬於犯人與否，均應依刑法第38條第1項第1款
    （修正前）之規定，併予宣告沒收；至子彈15顆經先後2 次
    之鑑定，皆予試射，而不復有殺傷力，已非違禁物，故不予
    沒收。另扣案之咖啡色背包1 個，係被告所有，且供其裝載
    藏放上開具有殺傷力之槍枝、子彈及另1 個彈匣所用，業見
    前述，爰依刑法第38條第1項第2款（修正前）之規定，併予
    宣告沒收。
據上論斷，應依刑事訴訟法第369條第1項前段、第364條、第299
條第1項前段，槍砲彈藥刀械管制條例第7條第4項、第12條第4項
、第13條第4項，刑法第11條前段、第2條第1 項，第55條，刑法
第42條第3項，第38條第1項第1款、第2款（修正前），判決如主
文。
本案經檢察官己○○到庭執行職務。
中    華    民    國    99    年    10    月    26    日
            刑事第三庭  審判長法  官  王  增  瑜
                              法  官  廖  柏  基
                              法  官  唐  光  義
以上正本證明與原本無異。
如不服本判決應於收受送達後十日內向本院提出上訴書狀，其未
敘述上訴理由者，並得於提起上訴後十日內向本院補提理由書（
均須按他造當事人之人數附繕本）「切勿逕送上級法院」。
                              書記官  呂  安  茹
中    華    民    國    99    年    10    月    27    日
附表一：
┌──┬───────┬───────┬───────┬────┬────┐
│條號│  舊法規定    │   新法規定   │   比較理由   │比較依據│比較結果│
│    │              │              │              │        │何者對行│
│    │              │              │              │        │為人有利│
├──┼───────┼───────┼───────┼────┼────┤
│刑法│主刑之種類如下│主刑之種類如下│新法罰金之額度│修正刑法│舊法    │
│第33│：            │：            │較舊法增加    │第2條第1│        │
│條第│五、罰金：1元 │五、罰金：新台│              │項前段  │        │
│5款 │    以上。    │    幣1000元以│              │        │        │
│    │              │    上，以百元│              │        │        │
│    │              │    計算之。  │              │        │        │
├──┴───────┴───────┴───────┴────┴────┤
│             1.想像競合犯依新法第55條但書，係科刑之限                   │
│               制，為法理之明文化，非屬法律之變更。                     │
│ 綜合比較    2.以修正前刑法有利被告，且依從刑附屬於主                   │
│               刑之原則，本案之沒收，應適用修正前刑法                   │
│               第38條之規定。                                           │
└────────────────────────────────────┘
附表二：
┌──┬─────┬─────────────────────────┐
│編號│修正事項  │  以各別修正事項討論新、舊法之比較適用            │
├──┼─────┼─────────────────────────┤
│ 1  │易服勞役  │修正前刑法第42條第2項前段規定「易服勞役以1元以上3 │
│    │          │元以下折算1日」，且修正刪除前罰金罰鍰提高標準條例 │
│    │          │第2條規定，就其原定數額提高為100倍折算1日，則於修 │
│    │          │正前之易服勞役折算標準，最高應以銀元300元折算1日，│
│    │          │經折算為新臺幣後，應以新臺幣900元折算1日。而修正後│
│    │          │之刑法第42條第3項前段規定「易服勞役以新臺幣1千元、│
│    │          │2千元或3千元折算1日」，比較修正前後之易服勞役折算 │
│    │          │標準，修正前之折算標準顯然較不利（折算後之服勞役日│
│    │          │數較多）；雖修正後刑法第42條將易服勞役之最長期限從│
│    │          │6個月延長為1年，然本案罰金新臺幣100,000元，縱依修 │
│    │          │正後最低之折算標準即新臺幣1千元折算，易服勞役之日 │
│    │          │數亦僅100日，尚未超過6個月，是比較新舊法之結果，應│
│    │          │依刑法第2條第1項但書，適用修正後之刑法第42條第3項 │
│    │          │前段規定，定其折算標準。                          │
└──┴─────┴─────────────────────────┘

司法院資訊處製作；財團法人民間司法改革基金會備份。
